臺灣臺北地方法院刑事判決　　　　　　　 94年度訴字第673號
公　訴　人　臺灣臺北地方法院檢察署檢察官
被　　　告　臺灣施克光電股份有限公司
　　　　　　建渠實業股份有限公司
兼 上一 人
代　表　人　丙○○
被　　　告　乙○○
上四人共同
選任辯護人　莊佳樺律師
被　　　告　泰鑫企業有限公司
兼 代表 人　甲○○
上二人共同
選任辯護人　鄭昱廷律師
上列被告等因違反政府採購法案件，經檢察官提起公訴（93年度
偵字第19340號），本院判決如下：
    主    文
丙○○共同意圖影響採購結果，而借用他人名義投標，處有期徒
刑月，如易科罰金，以佰元折算壹日，緩刑年。
建渠實業股份有限公司，其廠商之代表人，因執行業務犯政府採
購法之罪，科罰金新臺幣伍萬元。
乙○○共同意圖影響採購結果，而借用他人名義投標，處有期徒
刑肆月，如易科罰金，以佰元折算壹日，緩刑年。
臺灣施克光電股份有限公司，其廠商之代表人及受雇人，因執行
業務犯政府採購法之罪，科罰金新臺幣拾萬元。
泰鑫企業有限公司及甲○○均無罪。
    事    實
一、丙○○為址設臺北市○○區○○路五十五號十二樓「臺灣施
    克光電股份有限公司」（下稱臺灣施克光電公司）之實際負
    責人，亦係址設臺北市○○區○○路五十五號十二樓「建渠
    實業股份有限公司」（下稱建渠公司）之登記負責人；其胞
    弟乙○○為臺灣施克光電公司之業務經理及建渠公司之總經
    理，戊○○（另經臺灣臺北地方法院檢察署檢察官於民國九
    十四年四月二十九日以九十三年度偵字第一九三四○號為緩
    起訴處分）則為臺灣施克光電公司之銷售工程師。於九十三
    年三月間，戊○○因得知臺北大眾捷運股份有限公司（下稱
    臺北捷運公司）辦理「雷射掃瞄單元採購案」招標案，有意
    承攬該案，乃在臺灣施克光電公司業務會議中提出該議案，
    並經丙○○及乙○○表示同意。又因需有三家公司以上投標
    方能開標決標，丙○○、乙○○及戊○○為確保臺北捷運公
    司能開標決標，並使臺灣施克光電公司能順利得標，竟基於
    意圖影響採購結果之犯意聯絡，由戊○○領取三份標單，並
    依丙○○擔任實際負責人之臺灣施克光電公司（登記負責人
    為丁○○）及擔任負責人之建渠公司之公司營利事業登記證
    等證件，製作臺灣施克光電公司、建渠公司之相關投標文件
    ；乙○○則出面向不知情之設於臺北縣板橋市○○街十四號
    「泰鑫企業有限公司」（下稱泰鑫公司）之負責人甲○○表
    示，因參加前開採購案投標，欲借用泰鑫公司營利事業登記
    證、公司執照、公司大小章等證件。甲○○不疑有他，乃應
    允乙○○之請求，再由戊○○至泰鑫公司向泰鑫公司之員工
    借用前開資料製作泰鑫公司參與投標前開採購案之相關文件
    ，連同臺灣施克光電公司、建渠公司之投標文件，於九十三
    年三月十八日填寫後，一同遞送至位於臺北市○○○路○段
    四十八巷七號二樓之臺北捷運公司。嗣於九十三年三月十九
    日臺北捷運公司辦理開標時，發現不同投標廠商間之投標文
    件內容有重大異常關連，恐有足以影響採購公正之違法或不
    當行為，遂依政府採購法規定當場宣布廢標，始悉上情。
二、案經法務部調查局臺北市調查處移送臺灣臺北地方法院檢察
    署檢察官偵查起訴。
    理    由
壹、當事人之確定：按「起訴之效力，不及於檢察官所指被告以
    外之人」，刑事訴訟法第二百六十六條定有明文。本件檢察
    官起訴書中雖將臺灣施克光電公司之代表人「丁○○」列明
    於當事人欄中，惟綜觀其起訴書中，若欲起訴公司代表人時
    ，均會以「兼代表人」之方式起訴（如起訴建渠公司代表人
    丙○○、泰鑫公司代表人甲○○），然在臺灣施克光電公司
    之代表人「丁○○」部分，卻僅記載「代表人」而非記載「
    兼代表人」，而起訴書犯罪事實欄中復未記載有關「丁○○
    」部分之犯罪事實（以上均見起訴書）。足認檢察官就「丁○○」部分記載之目的，只是要明示其係臺灣施克光電公司
    之代表人而已，並無起訴「丁○○」之意。是依上述刑事訴
    訟法第二百六十六條之規定，「丁○○」自非本院審理效力
    所及之被告，合先敘明。
貳、有罪部分
一、訊據被告丙○○及乙○○對於被告臺灣施克光電公司及被告
    建渠公司有參與上揭臺北捷運公司採購案一事，固予承認，
    惟均矢口否認有何違反政府採購法之情，被告丙○○辯稱因
    為其身兼數職，所以有關被告臺灣施克光電公司之業務，其
    向來委託被告乙○○處理，其並未參與，僅知道有這個案子
    ，但不知細節，報價投標均係公司業務處理，伊不清楚云云
    ；被告乙○○則辯稱伊自從戊○○向伊報告要參與投標臺北
    捷運公司採購案後，即全權交予戊○○負責，並無主觀之不
    法犯意云云。經查：
  (一)本件被告臺灣施克光電公司之銷售工程師戊○○有填寫被告
    臺灣施克光電公司參與臺北捷運公司「雷射掃瞄單元採購案
    」招標案之投標文件，且除被告臺灣施克光電公司外，戊○○尚有以被告泰鑫公司及被告建渠公司名義參與該標案一情
    ，有臺灣施克光電公司、泰鑫公司及建渠公司參與投標臺北
    捷運公司雷射掃瞄單元採購案外封套共三紙及臺北捷運公司
    開標紀錄一份在卷可稽（見偵卷第十七頁至第二十頁），被
    告乙○○及丙○○對此亦均予承認（見本院九十四年六月二
    十一日準備程序筆錄第六頁），此情已足認定；且被告丙○○分為被告臺灣施克光電公司之實際負責人，與被告建渠公
    司之負責人一情，業據被告丙○○自承在卷，並有被告臺灣
    施克光電公司及被告建渠公司之公司基本資料查詢表二份在
    卷可憑（見偵卷第二十一頁至第二十四頁），被告丙○○對
    此亦不否認（見本院上揭準備程序筆錄第四頁），此情復足
    認定。
  (二)被告丙○○及乙○○雖矢口否認有何違反政府採購法之犯意
    ，惟查，證人即被告臺灣施克光電公司實際承辦本件臺北捷
    運公司投標案之戊○○，於本院審理中結證稱當時有在公司
    業務會議上向被告丙○○及乙○○報告要參與投標本件臺北
    捷運公司投標案，而要投標前，因為買了三份標單，所以其
    有向被告乙○○表示需要三家公司之文件，故被告乙○○除
    告訴其可以用被告建渠公司之文件外，也建議可以找被告泰
    鑫公司，後來被告乙○○亦打電話予被告泰鑫公司之負責人
    即被告甲○○告以要向被告甲○○借被告泰鑫公司之資料，
    其嗣後即依被告乙○○之指示，前往被告泰鑫公司索取公司
    執照等文件等語（見本院九十四年八月二日審判筆錄第六頁
    至第十三頁）。徵諸臺灣施克光電公司確實參與本投標案，
    被告乙○○亦供承告知戊○○可用被告建渠公司文件投標，
    而被告泰鑫公司之負責人甲○○亦供承確有出借泰鑫公司之
    文件與乙○○等情，足證被告戊○○供述借用被告建渠公司
    及被告泰鑫公司證件投標等語，堪予採信。是被告乙○○既
    然告知戊○○得以本無投標意願之被告建渠公司及被告泰鑫
    公司名義參與投標，復打電話予不知情之被告泰鑫公司負責
    人甲○○商借被告泰鑫公司之文件等，足認其除知悉被告臺
    灣施克光電公司要參與本投標案外，尚授意戊○○借用被告
    建渠公司及泰鑫公司名義投標，而臺北捷運公司係下轄於臺
    北市政府之政府機關，所主持之採購案自有政府採購法之適
    用，被告乙○○辯稱伊雖知悉本件係投標案，惟不知有政府
    採購法之適用，所辯不知情云云，顯不足採。而被告丙○○
    既身為被告臺灣施克光電公司之實際負責人與被告建渠公司
    之負責人，又已在公司之業務會議上聽取知悉戊○○要參與
    臺北捷運公司之投標案，業據其在調查局供述明確（見偵卷
    第四頁至第七頁），是被告丙○○既知悉臺灣施克光電公司
    要參與本投標案，且借用被告建渠公司及泰鑫公司名義投標
    等節，揆諸上開說明，是其對該事亦難諉為不知，故被告乙○○所辯亦不足採。從而本件被告丙○○及乙○○二人事證
    明確，渠等之犯行均足堪認定。
二、按政府採購法於九十一年二月六日修正公布，該條新增定第
    五項為「意圖影響採購結果或獲取不當利益，而借用他人名
    義或證件投標者，處三年以下有期徒刑，得併科新臺幣一百
    萬元以下罰金。容許他人借用本人名義或證件參與投標者，
    亦同」，原該條第五項未遂規定則改列為第六項。亦即政府
    採購法以增列條項之方式，對於借牌投（參）標、陪標行為
    （容許他人借用本人名義投標）加以明確規定處罰，是核被
    告丙○○及乙○○所為，均係違反政府採購法第八十七條第
    五項之罪。檢察官起訴被告二人係違反政府採購法第八十七
    條第三項、第六項之以詐術使開標發生不正確之結果罪，容
    有誤會，在本院已經於審理中依刑事訴訟法第九十五條告知
    被告丙○○及乙○○二人變更起訴法條之旨（見本院九十四
    年八月二日審判筆錄第三頁），使渠等得行使訴訟上之防禦
    權後，起訴法條應予變更。被告丙○○及乙○○與已經檢察
    官為緩起訴處分之戊○○間，就上述違反政府採購法之行為
    間，有犯意聯絡及行為分擔，為共同正犯；又被告丙○○及
    乙○○二人與已經檢察官為緩起訴處分之共犯戊○○，既有
    違反政府採購法之行為，則被告臺灣施克光電公司及被告建
    渠公司，自應依政府採購法第九十二條之規定，對該二公司
    科以政府採購法第八十七條之罰金。爰審酌被告丙○○及乙○○犯罪所參與之程度、及本投標案之金額尚低，其犯罪所
    生之損害尚非極鉅及其他一切情狀，分別量處如主文所示之
    刑，並均諭知易科罰金之折算標準，以示懲儆。並分別如上
    所述對被告臺灣施克光電公司及被告建渠公司量處如主文所
    示之罰金。又被告丙○○及乙○○二人前未曾受有期徒刑以
    上刑之宣告，有臺灣高等法院被告前案紀錄表二份在卷可稽
    ，經此教訓當知有所警惕而無再犯之虞，爰均併予宣告緩刑
    三年，以勵自新。
、無罪部分：
一、公訴意旨另以被告甲○○係被告泰鑫公司實際負責人，竟與
    共犯戊○○、被告丙○○、乙○○等人，共同基於以詐術使
    開標發生不正確結果之犯意聯絡，提供泰鑫公司營利事業登
    記證、公司執照、公司大小章等，以參與上述投標案，因認
    被告甲○○涉嫌違反政府採購法第八十七條第三項、第六項
    之以詐術使開標發生不正確之結果罪；被告泰鑫公司並應依
    政府採購法第九十二條之規定科以罰金等語。
二、按犯罪事實應依證據認定之，無證據不得認定犯罪事實；不
    能證明被告犯罪者，應諭知無罪判決，刑事訴訟法第一百五
    十四條第二項、第三百零一條第一項分別定有明文。次按事
    實之認定，應憑證據，如未能發現確實之證據，或證據不足
    以證明，自不能以推測或擬制之方法，以為裁判基礎；再犯
    罪事實所憑之證據，無論係直接證據或間接證據，其為訴訟
    上之證明，須於一般人均不致有所懷疑而得確信為真實之程
    度，始得據為有罪之認定，倘其證明尚未達此程度而尚有合
    理之懷疑存在時，本諸無罪推定原則，自應為被告無罪之諭
    知；又被告否認犯罪事實所持辯解縱使不能成立，除非有確
    實證據足以證明對於被告犯罪已無合理之懷疑外，不能遽為
    有罪之認定；刑事訴訟法規定被告有緘默權，被告基於不自
    證己罪原則，既無供述之義務，亦不負自證清白之責任，不
    能因被告未能提出證據資料證明其無罪，或對於被訴之犯罪
    事實不置可否，即認定其有罪，最高法院著有九十二年度台
    上字第二五七○號判決可資參考。從而，認定被告有罪之證
    據，定需達到使事實審審判之法官有「確信」之心證時（即
    英美法上Ｂｅｙｏｎｄ  ａ  ｒｅａｓｏｎａｂｌｅ  ｄｏ
    ｕｂｔ），方得為被告有罪之判斷，若依負追訴犯罪職責之
    檢察官所提出之證據，尚無法使事實審法官有此程度之心證
    時，因法院僅有調查而無蒐集證據之義務（最高法院九十一
    年度台上字第五八四六號判決參照），且檢察官於訴訟上應
    負提出證據及說服之實質舉證責任，倘現存卷內證據尚未達
    有罪程度之確信時，自應為有利於被告之認定，最高法院亦
    著有九十二年台上字第一二八號判例可資參照。
三、本件檢察官認被告甲○○及被告泰鑫公司涉嫌違反上述政府
    採購法之罪，無非係以被告丙○○、乙○○之供述、共犯戊○○之供述、臺灣施克光電公司、建渠公司及泰鑫公司參與
    投標臺北捷運公司雷射掃瞄單元採購案外封套三紙、臺北捷
    運公司開標紀錄表一紙、臺灣施克光電公司、建渠公司、泰
    馨公司之公司登記資料各一份等，為其依據。訊據被告甲○○對於曾經接獲乙○○電話後，乃提供泰鑫公司營利事業登
    記證、公司執照、公司大小章等予戊○○一情，固坦承無訛
    ，惟矢口否認與乙○○、丙○○、戊○○等人間，有何犯意
    聯絡或行為分擔，辯稱其只是因為與被告乙○○係朋友關係
    ，故在未詢問投標內容為何之情形下，即將泰鑫公司營利事
    業登記證、公司執照、公司大小章等，委由員工交予共犯戊○○等語。經查：
  (一)本件被告泰鑫公司參與投標前開臺北捷運公司投標案時，確
    實有提出被告泰鑫公司之前開資料參與投標一情，有泰鑫公
    司參與投標臺北捷運公司雷射掃瞄單元採購案外封套一紙及
    臺北捷運公司開標紀錄一份在卷可稽（見偵卷第十九頁至第
    二十頁），被告甲○○對此亦不否認（見本院九十四年六月
    二十一日準備程序筆錄第六頁），此情已足認定。
  (二)檢察官雖認被告甲○○有違反上述政府採購法之罪等語。惟
    查，證人即分離審判後之被告乙○○於本院審理中證稱當時
    其撥打電話予被告甲○○時，並未告知係要參與臺北捷運公
    司之採購案，只有向被告甲○○告知當戊○○去借報價單時
    ，請被告甲○○幫個忙等語（見本院上揭審判筆錄第二十四
    頁）；而證人戊○○亦於本院審理中結證稱當時至被告泰鑫
    公司時並沒有遇到被告甲○○，只有跟被告泰鑫公司之員工
    接洽，也沒有直接跟被告甲○○談及借大小章之事等語（見
    本院上揭審判筆錄第十頁至第十一頁）。是由卷內證據所示
    ，並無證據證明被告甲○○知悉被告乙○○向其借用泰鑫公
    司營利事業登記證、公司執照、公司大小章等之目的，係為
    參與臺北捷運公司之前開投標案。故被告甲○○對此既不知
    情，自難認其與被告丙○○、乙○○間有何犯意聯絡及行為
    分擔，此部分即應為被告甲○○有利之認定，而應為其無罪
    之諭知。
  (三)另被告甲○○既無違反政府採購法之犯行，則被告泰鑫公司
    自無依政府採購法第九十二條科以罰金刑之餘地。是就此部
    分，自亦應為被告泰鑫公司無罪之諭知。
肆、又本件事證已臻明確，公訴人請求調取臺北捷運公司就本案
    所發之投標須知、辯護人莊佳樺請求調取臺北捷運公司就本
    院全部之招標文件及被告丙○○在法務部調查局之錄音光碟
    等，均屬刑事訴訟法第一百六十三條之二第二項第三款不必
    要之證據，自無庸再調查之，附此敘明。
據上論斷，應依刑事訴訟法二百九十九條第一項前段、第三百條
、第三百零一條第一項，政府採購法第八十七條第五項前段、第
九十二條，刑法第十一條前段、第二十八條、第四十一條第一項
前段、第七十四條第一款，罰金罰鍰提高標準條例第二條，判決
如主文。
本案經檢察官張書華到庭執行職務
中　　華　　民　　國　　94　　年　　8 　　月　　30　　日
　　　　　　　　　刑事第十四庭審判長法　官　吳靜怡
                                    法  官  孫萍萍
                                    法  官  吳冠霆
上正本證明與原本無異。
如不服本判決，應於判決送達後10日內向本院提出上訴狀（應抄
附繕本）。告訴人或被害人如對於本判決不服者，應具備理由請
求檢察官上訴，其上訴期間之計算係以檢察官收受判決正本之日
期為準。
                                    書記官  楊文祥
中　　華　　民　　國　　94　　年　　8 　　月　　31　　日
附錄法條：政府採購法第八十七條
政府採購法第87條
意圖使廠商不為投標、違反其本意投標，或使得標廠商放棄得標
、得標後轉包或分包，而施強暴、脅迫、藥劑或催眠術者，處1
年以上7 年以下有期徒刑，得併科新臺幣3百萬元以下罰金。
犯前項之罪，因而致人於死者，處無期徒刑或 7 年以上有期徒刑
；致重傷者，處3年以上10年以下有期徒刑，各得併科新臺幣3百
萬元以下罰金。
以詐術或其他非法之方法，使廠商無法投標或開標發生不正確結
果者，處5年以下有期徒刑，得併科新臺幣1百萬元以下罰金。
意圖影響決標價格或獲取不當利益，而以契約、協議或其他方式
之合意，使廠商不為投標或不為價格之競爭者，處6月以上5 年
以下有期徒刑，得併科新臺幣1百萬元以下罰金。
意圖影響採購結果或獲取不當利益，而借用他人名義或證件投標
者，處3年以下有期徒刑，得併科新臺幣1百萬元以下罰金。
容許他人借用本人名義或證件參加投標者，亦同。
第 1 項、第 3 項及第 4 項之未遂犯罰之。
